臺灣士林地方法院民事判決　　　　　　　 96年度保險字第4號
原　　　告　甲○○
訴訟代理人　丙○○律師
　　　　　　盧仲昱律師
被　　　告　國華人壽保險股份有限公司
法定代理人　乙○○
訴訟代理人　丁○○
上列當事人間請求給付保險金事件，本院於民國96年5 月15日言
詞辯論終結，判決如下：
    主  文
被告應給付原告新台幣柒拾伍萬陸仟元及自民國九十五年六月二
十二日起至清償日止，按年息百分之十計算之利息。
訴訟費用新台幣捌仟貳佰陸拾元由被告負擔。
    事  實  及  理  由
一、本件被告未於最後一次言詞辯論期日到場，核無民事訴訟法
    第386 條各款所列情形，依原告之聲請，由其一造辯論而為
    判決。
二、按訴狀送達後，原告不得將原訴變更或追加他訴。但擴張或
    減縮應受判決事項之聲明者，不在此限，民事訴訟法第255
    條第1 項第3 款定有明文。本件原告起訴時訴之聲明為「被
    告應給付原告新台幣（下同）756,000 元，及其中108,000
    元自民國95年3 月1 日起、192,000 元自95年3 月28日起、
    162,000 自95年4 月26日起、294,000 元自95年6 月21 日
    起，至清償日止，按年息10％計算之利息」，於訴訟進行中
    ，變更聲明為「被告應給付原告756,000 元及自95年6 月22
    日起至清償日止按年息10％計算之利息」，核屬減縮應受判
    決事項之聲明，揆諸前開規定，自應准許。
三、原告主張：訴外人朱佩玲於79年間向被告公司投保防癌終身
    壽險契約，約定被保險人在契約生效日前，從來未經任何醫
    療院所診斷罹患癌症，在生效日或復效日後第91日起，於契
    約有效期間內經公立或被告認可醫院診斷為初次罹患癌症，
    並於上述醫院住院治療者，被告依其實際住院日數，每日按
    6,000 元給付「癌症住院醫療保險金」。之後訴外人朱佩玲
    經檢查為肺癌末期，於94年5 月3 日住院，經一線治療無效
    後，94年6 月10日直接使用三線化療，並持續購買抗癌藥物
    艾瑞莎（Iresse，即Gefitinib） 服用，直至95年5 月28日
    過世止，期間曾6 度住院並申請住院理賠，第1 次94年10月
    31日起至94年12月9 日共39天234,000 元及第2 次94年12月
    9 日起至95年1 月20日止共43天258,00 0元，被告於95 年1
    月25日理賠並於同年2 月3 日入被保險人帳戶。詎原告於同
    年2 月13日第3 次申請1 月20日至2 月7 日於關渡醫院癌症
    住院理賠、3 月13日第4 次申請2 月7 日至3 月10日於台北
    榮總癌症住院理賠、4 月11日第5 次申請3 月10日至4月6日
    於關渡醫院癌症住院理賠、6 月6 日第6 次申請4 月9 日至
    5 月28日於台北榮總癌症住院理賠，竟陸續遭被告以各該次
    住院並未針對癌症治療為由拒絕給付，惟訴外人朱佩玲確因
    肺癌及其併發症住院，並進行癌症末期之安寧照護，住院期
    間並由訴外人朱佩玲自費購買抗癌藥物艾瑞莎服用，該4 次
    住院雖係入住安寧病房，但確為治療癌症、延長訴外人朱佩
    玲生命與減輕其痛苦所必須，符合保險約定理賠條件，被告
    自應依約理賠。依保險法第34條規定，被告應於要保人或被
    保險人交齊證明文件後，於約定期限內給付賠償金額。無約
    定期限者，應於接到通知後15日內給付之。被告因可歸責於
    自己之事由致未在前項規定期限內為給付者，應給付遲延利
    息年利一分。又訴外人朱佩玲身故保險金受益人為其母朱黃
    雪華，其住院理賠保險金請求權之繼承人為其父朱金生及其
    母朱黃雪華，而其二人已將相關權利讓與原告。原告爰依債
    權讓與及保險契約約定請求被告給付1 月20日至4 月6 日、
    4 月9 日至5 月28日之癌症住院理賠金756, 000元及遲延利
    息等語。並聲明：被告應給付原告756,000 元及自95年6 月
    22日起至清償日按年息10％計算之利息。
三、被告經合法通知無正當理由未於最後一次言詞辯論期日到庭
    ，然據其之前提出之書狀及到庭之陳述則以：保險之計算基
    礎係本諸大數法則，保險人所收取之保險費係承擔危險之代
    價，自須依危險機率之高低釐定保險費率，使保險之收支趨
    於平衡，始符對價平衡原則。故應以費率計算基礎有無反應
    入住安寧病房之發生率，來決定保險人是否給付入住安寧病
    房之費用。而系爭保險契約係被告公司於75年間設計，當時
    並無所謂「安寧病房」，自無將入住安寧病房之發生率反應
    於保費計算之可能，故被告自無庸給付。況被告公司曾函詢
    關渡醫院，該院函指明並未針對癌症進行治療，故被告自無
    庸理賠云云資為抗辯。並聲明：原告之訴駁回，如受不利判
    決，願供擔保請准宣告免為假執行。
四、原告主張訴外人朱佩玲於79年間向被告公司投保防癌終身壽
    險契約，約定如因罹患癌症住院治療，被告依其實際住院日
    數，每日按6,000 元給付「癌症住院醫療保險金」，之後訴
    外朱佩玲因肺癌末期曾6 度住院並申請住院理賠，第1 次94
    年10月31日起至94 年12 月9 日共39天234,000 元及第2 次
    94年12月9 日起至95 年1月20日止共43天258,000 元，被告
    均依約理賠，惟原告於同年2 月13日、3 月13日、4 月11日
    、6 月6 日共4 次申請癌症住院理賠共756,000 元，竟遭被
    告以各該次住院並未針對癌症治療為由拒絕給付之事實，業
    據提出防癌終身壽險保險單、保險契約條款等為證，且為被
    告所不爭，應堪信為真實。
五、原告主張被告依保險契約應給付95年1 月20日至4 月6 日、
    4 月9 日至5 月28日之癌症住院理賠金756,000 元之事實，
    ，為被告所否認，辯稱其並未將入住安寧病房部分作為計算
    保險費之基礎，故其依約無庸理賠，且訴外人朱佩玲前開住
    院期間亦未針對癌症進行治療云云。是本件之爭點，即在於
    癌末病人入住安寧病房是否在前開保險契約理賠之範圍。茲
    論述如下：
（一）按被保險人在契約生效日前，從來未經任何醫療院所診斷
      罹患癌症，在生效日或復效日後第91日起，而於本契約有
      效期間內，經公立或本公司認可醫院診斷為初次罹患癌症
      ，並於上述醫院住院治療者，本公司應依其實際住院日數
      ，每日按附表有關約定給付癌症住院醫療保險金，保險契
      約第8 條定有明文。依其文義，並未明文排除「安寧病房
      」部分之給付。次按保險契約之解釋，應探求契約當事人
      之真意，不得拘泥於所用之文字；如有疑義時，以作有利
      於被保險人之解釋為原則，保險法第54條第2 項定有明文
      。而保險契約皆為定型化契約，被保險人鮮有依其要求變
      更契約約定之餘地；又因社會之變遷，保險巿場之競爭，
      各類保險推陳出新，故於保險契約之解釋，應本諸保險之
      本質及機能為探求，並應注意誠信原則之適用，倘有疑義
      時，應為有利於被保險人之解釋，以免保險人變相限縮其
      保險範圍，逃避應負之契約責任，獲取不當之保險費利益
      ，致喪失保險應有之功能，及影響保險巿場之正常發展。
      兩造對於安寧病房是否在理賠範圍既有疑義，依前開說明
      自應作對被保險人有利之解釋。本件被告雖抗辯其在擬定
      系爭保險契約時，並未將入住安寧病房之發生率反應於保
      費計算基礎云云，惟本件被保險人係基於一般消費者之地
      位與被告簽訂系爭保險契約，以保障餘生受癌症侵襲時能
      獲得相當保障，被保險人並無法知悉保險人計算保險費率
      之基礎為何，是被告以此抗辯不負給付責任，尚不足採。
      而有關住院期間之癌症治療，包括治癒性治療、緩和性治
      療及安寧療護等，而所謂安寧緩和醫療，係指為減輕或免
      除末期病人之痛苦，施予緩解性、支援性之醫療照護，或
      不施行心肺復甦術，安寧緩和醫療條例第3 條第1 款規定
      參照。所謂安寧病房係指提供癌症末期患者適切之醫療照
      護，雖非施予積極治癒性治療，惟仍使得患者之疼痛及其
      他症狀受到控制，協助其改善身體不適，因此安寧病房應
      屬住院醫療之一環，入住安寧病房部分，依保險契約亦應
      給付癌症住院醫療保險金。至台北市立關渡醫院95年3 月
      2 日病情查詢回覆單雖載95年1 月20日至1 月28日、1 月
      28日至2 月7 日「病患住院主要問題為慢性腹瀉…另因濃
      尿常期使用三路尿管沖洗膀胱。住院中於1 月28日因尿管
      阻塞及無法重新插入尿管而轉院至台北榮總急診重新放置
      尿管，同日又轉回本院繼續住院治療，後有口腔潰瘍，有
      使用軟膏，病人無力自咳所以長期使用噴霧蒸氣治療及抽
      痰，臀部因長期腹瀉而有皮膚炎，有軟膏使用，並無針對
      癌症進行治療」，惟其診斷欄則記載「肺癌合併肝腦轉移
      ，病患自備口服抗癌藥物Iressa（艾瑞沙）服用中」，又
      其95年4 月24日病情查詢回覆單主訴欄亦記載「肺癌合併
      腦骨轉移」，而癌症末期病患因癌細胞之轉移，常出現其
      他併發症，縱未針對癌細胞本身為積極之治療，然其他療
      護亦係為減輕病患痛苦及使其他症狀受到控制，改善病患
      身體不適，故被告以未針對癌症為積極治療即拒絕給付，
      亦不可採。
（二）查訴外人朱佩玲曾於95年2 月7 日、2 月13日、2 月20日
      、2 月21日、3 月6 日、4 月9 日、4 月16日、4 月23日
      、5 月1 日、5 月6 日、5 月14日、5 月21日多次自費購
      買抗癌藥物艾瑞沙服用，有原告提出之自負費用同意書、
      收據、簡報資料等可證，而訴外人朱佩玲因支氣管及肺惡
      性腫瘤、腹瀉、硬腦膜下出血、貧血、泌尿道感染等，於
      95年1 月20日於台北市立關渡醫院住院治療，於95年1 月
      28日轉診至台北榮民總醫院，並於當日轉回台北市立關渡
      醫院持續治療，於95年2 月7 日又轉診至台北榮民總醫院
      住院治療。其因肺癌於台北榮民總醫院95年2 月7 日住院
      ，於95年3 月10日出院。復因支氣管及肺惡性腫瘤、硬腦
      膜下出血、肺炎，於95年3 月10日於台北市立關渡醫院住
      院治療，95年4 月6 日出院，又因肺癌續於95年4 月9 日
      於台北榮民總醫院住院治療檢查，至95年5 月28日病逝於
      台北榮總，有台北市立關渡醫院95年2 月7 日、4 月6 日
      診斷證明書、台北榮民總醫院95年3 月10日、5 月29日診
      斷證明書共4 件在卷可稽。是訴外人朱佩玲確於95年1 月
      20日至4 月6 日、4 月9 日至5 月28日因肺癌住院，且於
      住院期間有服用其自費購買之艾瑞沙抗癌藥物，雖其係入
      住安寧病房，然依前開說明，被告仍應給付該住院期間共
      126 日（95年1 月20日已於第2 次申請時給付，不予計入
      ）之住院醫療保險金756,000 元（計算式如下：11+28+
      31+28+28=126，6,000* 126=756,000）。
（三）依保險契約第35條約定「除被保險人本人之身故保險金受
      益人得由要保人指定外，其他各項保險金之受益人，限定
      為被保險人本人，…但其申請給付時如被保險人本人已身
      故，則改由本保單之身故保險金受益人繼受其受益權。」
      本件身故保險金之受益人為訴外人朱佩玲之母朱黃雪華，
      是95年6 月6 日申請之住院醫療保險金受益人即為訴外人
      朱黃雪華，而訴外人朱佩玲之繼承人為其父朱金生及其母
      朱黃雪華，則95年2 月13日、3 月13日、4 月11日所申請
      之住院醫療保險金請求權即應由訴外人朱金生及朱黃雪華
      所繼承，而本件訴外人朱金生及朱黃雪華均已將系爭保險
      契約之相關權利轉讓與原告，有原告提出之讓與契約書1
      件可證，是原告自得依據債權讓與及系爭保險契約約定請
      求被告給付前開住院醫療保險金756,000 元。
（四）按保險人應於要保人或被保險人交齊證明文件後，於約定
      期限內給付賠償金額。無約定期限者，應於接到通知後15
      日內給付之。保險人因可歸責於自己之事由致未在前項規
      定期限內為給付者，應給付遲延利息年利一分，保險法第
      34 條 定有明文。從而，原告依據保險契約請求被告給付
      756,000 元及自95年6 月22日起至清償日止按年息10％計
      算之利息，為有理由，應予准許。
六、本件為判決之基礎已臻明確，兩造其餘攻擊防禦方法核與本
    件判決無影響，爰不予一一論述，附此敘明。
七、本院依職權定本件訴訟費用額為8,260 元（第一審裁判費8,
    260 元），應由被告負擔。
八、訴訟費用負擔之依據：民事訴訟法第78條、第87條第1 項。
中　　華　　民　　國　　96　　年　　5 　　月　　29　　日
                  民事第一庭  法  官  藍雅清
以上正本證明與原本無異。
如對本判決上訴須於判決送達後20日內向本院提出上訴狀。
中　　華　　民　　國　　96　　年　　6 　　月　　4 　　日
                              書記官  黃王雅寬
